臺灣高等法院民事判決　　　　　　　　 96年度上易字第381號
上　訴　人　捷宇國際旅行社股份有限公司
法定代理人　丙○○
訴訟代理人　呂康德律師
被上　訴人　新台旅行社股份有限公司
法定代理人　丁○○
訴訟代理人　戊○○
　　　　　　甲○○
上列當事人間清償債務事件， 上訴人對於中華民國96年3月23日
臺灣臺北地方法院95年度訴字第7650號第一審判決提起上訴，本
院於96年8月21日言詞辯論終結，判決如下：
    主  文
上訴駁回。
第二審訴訟費用由上訴人負擔。
    事實及理由
一、被上訴人主張：訴外人乙○○自民國93年2月起至95年5月期
    間係上訴人向交通部觀光局（以下稱觀光局）申報之員工，
    為上訴人向伊購買價值新臺幣（ 下同）639,770元機票（以
    下稱系爭機票），雖上訴人曾交付訴外人尹芝花簽發之面額
    459,471元支票付款， 惟經伊提示卻遭退票，全部價款迄未
    清償，雖上訴人否認授權乙○○訂購機票，惟乙○○係上訴
    人公司職員且利用上訴人之代號訂票，應係有權代表上訴人
    訂票，退萬步言，乙○○在上訴人為上開訂票行為，伊依照
    約定將機票及購票確認書送往上訴人處，亦經簽收無誤，外
    觀上極易使人認為乙○○為上訴人之代理人，上訴人又未為
    反對表示， 自應負表見代理授權人之責等情，爰民法第169
    條規定及買賣之法律關係， 求為命上訴人給付639,770元及
    自訴狀繕本送達後之95年8月15日起至清償日止， 按年息5%
    計算之利息之判決。原審判命上訴人如數給付，上訴人不服
    ，提起上訴。被上訴人於本院答辯聲明：如主文所示。
二、上訴人則以：乙○○實際上並非伊之受僱人，其使用之11D8
    代號係其個人在先啟資訊系統股份有限公司（下稱先啟公司
    ）之網路訂票電腦代號，與伊代號34R8不同，本件係乙○○
    以自己專屬之訂位代號向被上訴人訂購機票，而被上訴人交
    付機票及請款，亦直接找乙○○或其助手，足見乙○○係以
    自己名義訂購機票，而非代理伊訂購機票，本件無表見代理
    之適用，即便認為乙○○以伊名義向被上訴人訂購機票，惟
    被上訴人亦明知或可得而知乙○○無代理權，伊自無須負第
    16 9條表見代理授權人之責任等語，資為抗辯。並上訴聲明
    ：(一)原判決廢棄。(二)被上訴人在第一審之訴及假執行之聲請
    均駁回。
三、查乙○○ 自93年2月10日至95年5月2日期間係上訴人向觀光
    局登記備查之職員，期間乙○○利用先啟公司網路訂位代號
    11D8向被上訴人訂購價值639,770元之系爭機票等事實， 為
    兩造所不爭，並有購票確認單、觀光局函在卷可證（見原審
    卷第10-55頁、第88、91頁），堪信為真實。
四、被上訴人主張，乙○○係上訴人公司職員且利用上訴人之代
    號訂票，應屬有權代理上訴人訂票，即或不然，上訴人亦應
    負表見代理授權人責任一節，固為上訴人所否認，並以前揭
    情詞置辯。經查：
  (一)乙○○係透過先啟公司之網路訂票電腦代號11D8向被上訴人
    訂購系爭機票一節，乃兩造所不爭。而上訴人自91年起即與
    先啟公司簽訂訂位系統合約，上訴人之PCCODE代號為11D8/3
    4R8/9PN8，有先啟公司95年9月26日2006先啟發089號函附於
    原審卷可參（見原審卷第96頁），另原審再向該公司查詢上
    開代號代表之意，經該公司以96年1月8日2007先啟發02號函
    覆稱：「PCCODE代號為11D8/34R8/9PN8，是分別代表不同使
    用人及申請人…本公司一般只與取得旅行社合格執照之旅行
    業者公司簽訂系統服務合約，並無直接與個人簽約，若有俗
    稱『靠行』之個人業者，亦係透過旅行社，始提供系統服務
    」等語（ 見原審卷第164頁），另證人即先啟公司業務專員
    陳玉宜於原審證陳：「（被告即上訴人的訂位代碼？）11D8
    /34R8/9PN8」「先啟公司簽約的對象是公司，這三組代碼的
    所有權是被告公司，被告公司因為當時有需求，所以我們給
    他們3組代碼。」「有訂位交易時上游旅行社會知道這3組代
    碼是代表旅行社員工。被告公司因為員工要計算業績，所以
    申請3組號碼…當時是由員工申請，但是我們有告知被告公
    司，我們會開發票給被告公司，但被告公司付款給我們。」
    「（原告是否知道訂位代碼是被告公司？）被告有授權原告
    公司，原告公司才透過訂位系統知道訂位代碼是代表被告公
    司」「（提示起訴狀電腦訂位紀錄是否可以知道訂位的公司
    ？）這是我們先啟公司的訂位代號，…可以顯示11D8訂的機
    位。」等語（見原審卷第175頁背面、177頁及背面），參以
    證人陳玉菁及傅妍榛皆於原審證稱：「（為何要用被告名義
    訂票？）因為不是用旅行社名義，票務中心不會給同業價格
    ，所以才會用被告名義訂票 」等語（見本院卷第146頁背面
    ）。足認先啟公司訂位系統服務之對象為旅行業者，每一家
    公司都有PCCODE代碼，以利辨識訂位來源，雖該代號之申請
    者可能為員工或「靠行」之個人業者，惟仍須附掛於旅行業
    者，始能享有該系統服務及同業價格優惠。本件乙○○使用
    之11D8代碼係附掛在上訴人公司，被上訴人透過該代碼知悉
    為上訴人之PCCODE代碼，則乙○○使用該代碼訂票，對外即
    具有以上訴人名義訂票之外觀，被上訴人主張，乙○○係以
    上訴人名義購買系爭機票，應屬可採。
  (二)次查， 先啟公司於96年7月11日以2007先啟發37號函覆本院
    謂：「…11D8訂票代號為翔順旅行社於90年10月25日申請使
    用，該訂票代號為乙○○小姐使用，乙○○小姐使用之設備
    帳單原開立予翔順旅行社股份有限公司（以下稱翔順旅行社
    ），本公司之客戶編號為2702，後乙○○小姐要求本公司將
    原開立予翔順之帳單改為捷宇國際旅行社股份有限公司…」
    等語（見本院卷第104頁），上訴人雖以該內容抗辯，11D8
    訂票代號乃乙○○專用，與伊無關云云。惟徵諸卷附觀光局
    之從業人員資料， 乙○○於91年4月22日至93年2月6日期間
    係由翔順旅行社向觀光局申報為其職員（ 見原審卷第90頁）
    ，故乙○○於該期間以11D8代號訂票，其對外即屬以翔順旅
    行社名義購票，此觀之上訴人所提乙○○在翔順旅行社期間
    之退票確認單，係記載訂購人翔順旅行社乙○○即明（見本
    院卷第35頁），此與前述證人證稱，該代號需附掛於旅行業
    者，始能享有系統服務及同業價格優惠相符。嗣乙○○轉往
    上訴人公司，除將該代號攜往使用外，並要求將原開立予翔
    順旅行社之帳單改為上訴人，外觀上即使交易對象認乙○○
    係自翔順旅行社離職至上訴人處任職，而使用該代號以上訴
    人名義訂票，上訴人以該代號為乙○○專用，故乙○○係以
    個人名義訂票，與伊無涉云云，委無足取。
  (三)按旅行業應於開業前將開業日期、全體職員名冊分別報請交
    通部觀光局及直轄市觀光主管機關或其委託之有關團體備查
    ，旅行業管理規則第20條第1項固定有明文。 惟旅行業依上
    開行政規則將所屬從業人員造冊向交通部觀光局報備，僅係
    行政機關管理旅行業之規範，旅行業者與其所報備之從業人
    員間是否具有僱傭關係，仍須以雙方有無成立僱傭契約為斷
    。 查乙○○自93年2月10日至95年5月2日間係上訴人向觀光
    局登記備查之職員，已如前述，惟上訴人已否認其與乙○○
    有僱傭契約存在，尚不能以上訴人向觀光局申報乙○○為員
    工，即認彼等間有僱傭關係存在，被上訴人迄未能舉證證明
    之，則其以乙○○為上訴人之受雇人為由，主張乙○○有權
    代理上訴人公司，委無可採。
  (四)次按，由自己之行為表示以代理權授與他人，或知他人表示
    為其代理人而不為反對之表示者，對於第三人應負授權人之
    責任；但第三人明知其無代理權或可得而知者，不在此限，
    民法第169條定有明文。 查被上訴人雖不能證明上訴人確有
    授權乙○○以其名義訂購系爭機票，惟乙○○在訂購系爭機
    票期間，除由上訴人向觀光局申報為職員外，其並在上訴人
    公司所在地上班，為上訴人所不爭，另其對外使用印製有上
    訴人名銜之名片，亦有被上訴人所提之名片一紙為證（見原
    審卷第9頁 ），則上訴人既同意乙○○在其處所上班並使用
    11D8代號附掛於其公司名義訂票，且同意乙○○對外使用其
    公司名銜之名片，復向主管機關之觀光局申報為其從業人員
    ，自係以自己之行為表示以代理權授與他人，且知他人表示
    為其代理人而不為反對表示之情形，依前開說明，即應負表
    見代理之授權人責任。
  (五)上訴人雖抗辯，乙○○靠行上訴人期間，凡乙○○訂票之帳
    單，被上訴人均向乙○○收取機票款，而伊訂購之機票，均
    由伊付款，且以伊支票給付，而乙○○備有付款簽收簿，其
    客戶向其收取款項後，會在簽收簿上簽名或蓋用統一發票章
    ，而該簽收簿乃乙○○自靠行翔順旅行社時，即使用迄至伊
    公司，可證被上訴人明知乙○○是個人購票，最低程度絕對
    知悉乙○○並非伊之代理人云云，並提出伊支票、付款簽收
    簿2冊（ 見本院卷第45-71頁、第88頁背面-89頁）為證。惟
    上訴人所提之付款簽收簿，自外觀觀之，並無明顯標示為上
    訴人所有或乙○○所有，上訴人又未舉證證明被上訴人明知
    或可得而知二者有所區別，其以此抗辯上訴人明知或可得而
    知乙○○非伊之代理人或乙○○為個人訂票，自不可採。至
    支票之交付乃清償之方法，上訴人究交付現金、伊公司支票
    或他人支票，對被上訴人而言均屬清償機票款，並不得證被
    上訴人即據以知悉訂購機票者為個人或無代理權。上訴人另
    稱，被上訴人對乙○○之機票款，以及對伊之機票款，乃不
    同之業務員接洽收取，若乙○○之機票款即屬伊之機票款，
    何以由不同業務員分別收取一節，已經被上訴人陳稱，伊公
    司區分不同業務內容如個人票、團體票或同業等而分別不同
    之業務員收取款項，上訴人未舉證證明被上訴人分別收取票
    款之業務員明知或可得而知乙○○無代理權，其以此為辯，
    亦不足採。上訴人雖舉證人即受雇乙○○之陳玉菁於原審證
    稱，伊代乙○○向被上訴人購票時，會表明為乙○○訂票，
    被上訴人向乙○○本人收錢，乙○○有時候付現金有時候開
    支票，且被上訴人知道乙○○是個體戶，就是獨立作業，帳
    目與上訴人分開等語，然陳玉菁為乙○○之受雇人，其所為
    證言，是否真實，已非無疑，縱其證言為真，然乙○○訂購
    系爭機票乃透過附掛於上訴人公司名義之11D8代號為之，已
    如前述，則證人為乙○○處理訂票事務，縱表明為乙○○訂
    票，因其具有前述表見代理之外觀，對外仍使交易相對人產
    生信賴為上訴人所為，證人陳玉菁並未證明已清楚告知被上
    訴人，乙○○為靠行上訴人，所有之交易與上訴人無關，尚
    難僅以表明為乙○○訂票，即認上訴人明知或可得而知乙○
    ○無代理權或乙○○為個人名義訂票。而縱被上訴人向乙○
    ○收取其所訂購之機票款，惟乙○○既為上訴人向觀光局申
    報為職員，則被上訴人向乙○○收取機票款，與交付訂購機
    票予乙○○，外觀上同屬上訴人公司業務，難憑此認定被上
    訴人明知或可得而知乙○○無代理權或係個人訂票。至陳玉
    菁另稱，被上訴人知道乙○○是個體戶，帳目與上訴人分開
    等語，已為被上訴人所否認，證人未具體證稱依其何項見聞
    之事實，可證被上訴人知悉乙○○是個體戶，則其上開證述
    內容，僅能認係證人之判斷，不能用以證明事實。
  (六)上訴人復抗辯，乙○○向被上訴人訂購機票後，被上訴人業
    務員會將機票送交乙○○，並要求林女在購票確認書上簽名
    確認，以示同意付款，足證被上訴人係與乙○○個人交易機
    票，且乙○○於靠行翔順旅行社期間，均以相同方式向被上
    訴人訂購機票，曾因客戶解約，被上訴人同意退回款項，並
    開立受款人為乙○○之支票交付林女，由此可證被上訴人均
    係與乙○○個人交易，絕無表見代理情事云云，並提出購票
    確認書、退票確認書及支票等件為證。但查，該購票確認書
    上客戶欄均記載「捷宇國際旅行社股份有限公司乙○○」或
    「捷宇國際旅行社股份有限公司陳玉菁」，是被上訴人認定
    之購票對象乃上訴人，其後之姓名係區別上訴人公司係何人
    訂票，此與前開證人陳玉宜證稱，11D8/34R8/9PN8訂票代號
    均為上訴人，上游旅行社會知道這3組代碼是代表旅行社員
    工等語相符。則乙○○以上訴人名義所訂機票由其簽名確認
    ，核與交易常情相符，不能以此即認被上訴人係與簽名確認
    之個人為交易，至乙○○於翔順旅行社，被上訴人將退票款
    給付乙○○一節，涉及乙○○、翔順旅行社以及被上訴人間
    之交易關係，並不當然與本件相同，上訴人以之證明被上訴
    人明知或可得而知本件乙○○無權代理伊或被上訴人係與乙
    ○○個人交易，實無可採。
五、綜上所述，被上訴人主張上訴人應就系爭機票款負表見代理
    授權人責任為可採，上訴人所辯均無可取。從而，被上訴人
    本於買賣契約法律關係， 請求上訴人給付639,770元及自訴
    狀繕本送達後之95年8月15日起至清償日止， 按年息5%計算
    之利息，為有理由，應予准許。是則原審判命上訴人如數給
    付，並為假執行之宣告，於法並無不合。上訴意旨指摘原判
    決不當，聲明廢棄改判，為無理由，應予駁回。
六、兩造其餘攻擊防禦方法及未經援用之證據，經本院審酌後，
    認與本判決之論斷不生影響，爰不一一論駁。
七、據上論結，本件上訴為無理由。依民事訴訟法第449條第1項
    、第78條，判決如主文。
中　　華　　民　　國　　96　　年　　9　 　月　　 4　　日
  　　　　　　　　　民事第十一庭
                        審判長法　官  鄭雅萍
　　　　　　　　　　　        法　官  薛中興
　　　　　　　　　　　        法　官  詹文馨
正本係照原本作成。
不得上訴。
中　　華　　民　　國　　96　　年　　9 　　月　　5 　　日
　　　　　　　　　　　　　　　書記官  詹麗珠
